臺灣宜蘭地方法院民事裁定　　　　　　　 96年度訴字第229號
原　　　告　行政院農業委員會林務局東勢林區管理處
法定代理人　乙○○
訴訟代理人　李秋銘律師
被　　　告　丁○
被　　　告　甲○○
被　　　告　丙○
上列當事人間請求返還無權占有土地事件，本院裁定如下：
    主  文
原告之訴及假執行之聲請均駁回。
訴訟費用新臺幣壹萬伍仟零伍拾捌元由原告負擔。
    理  由
一、原告起訴主張：緣原告為行政院農業委員會林務局所屬大甲
    溪、大安溪、八仙山等事業區之管理機關，而坐落宜蘭縣大
    同鄉○○段30、38地號土地為德基水庫集水區內有勝溪流域
    林班地，於民國89年3 月24日登記為國有，乃為原告所管理
    之土地。被告等人於75年9 月間利用颱風來襲、山洪暴發後
    復耕之機會，在行政院農業委員會林務局大甲溪事業區有勝
    溪兩岸，未經原告同意，占用宜蘭縣大同鄉○○段30、38地
    號土地如附圖所示編號Ａ面積0.2342公頃、編號Ｂ面積0.08
    04公頃、編號Ｃ面積0.3195公頃、編號Ｄ面積0.3117公頃、
    編號Ｅ面積0.0125公頃、編號Ｆ面積0.0013公頃、編號Ｇ面
    積0.0141公頃、編號Ｉ面積0.0201公頃、編號Ｊ面積0.0157
    公頃，造成德基水庫污染，危及附近山區水土保持，並侵害
    原告對於系爭土地管理權之行使，為此依所有權之法律關係
    ，起訴請求被告等人應將前開占用土地之地上物拆除，恢復
    原狀後返還土地予原告等語。並聲明求為判決：（一）被告
    丁○、甲○○、賀健應將坐落宜蘭縣大同鄉○○段30、38地
    號土地如附圖所示編號Ａ面積0.2342公頃、編號Ｂ面積0.08
    04公頃、編號Ｃ面積0.3195公頃、編號Ｄ面積0.3117公頃、
    編號Ｅ面積0.0125公頃、編號Ｆ面積0.0013公頃、編號Ｇ面
    積0.0141公頃、編號Ｉ面積0.0201公頃、編號Ｊ面積0.0157
    公頃之地上物拆除，將土地返還原告：（二）願供擔保，請
    准宣告假執行。
二、按為訴訟標的之法律關係，於確定之終局判決中已經裁判者
    ，就該法律關係即有既判力，當事人雖僅於新訴訟用作攻擊
    防禦方法，法院亦不得為反於確定判決意旨之裁判。最高法
    院著有30年上字第8 號判例意旨參照。是訴訟標的之法律關
    係於確定之終局判決中已經裁判者，當事人即應受其既判力
    之拘束，不得以該法律關係為標的而提起新訴訟。查本件原
    告前於86年6月2日已就系爭土地依所有權之法律關係，對於
    被告提起返還無權占用土地之訴，案經本院86年度訴字第18
    3號民事事件判決：「被告丁○、甲○○、丙○3人應將座落
    宜蘭縣大同鄉林務局大甲溪事業區第四十林班地，如附圖所
    示編號Ａ面積0.2342公頃之菜園，編號Ｂ面積0.0804公頃之
    菜園，編號Ｃ面積0.3195公頃之菜園，編號Ｄ面積0.3117公
    頃之菜園，編號Ｅ面積0.0125公頃之鐵皮屋，編號Ｆ面積0.
    0013公頃之鐵皮屋，編號Ｇ面積0.0141公頃之菜園，編號面
    積0.0201公頃之菜園，編號Ｊ面積0.0157公頃之菜園上之地
    上物剷除或拆除，並將該國有林班地返還原告。」被告不服
    提起上訴，案經台灣高等法院87年度上字第1245號民事事件
    判認：「系爭土地係位於德基水庫集水區有勝溪流域內，屬
    被上訴人（即原告）管理大甲溪事業區林業用地，雖依森林
    法第6條、森林法施行細則第2條規定，由國家自行編定而為
    國有土地，惟其為土地法第2條第2類之土地，而非同條第 3
    類之交通水利用地，亦非同條第 4類如沙漠、雪山等其他土
    地者不在土地法第41條所定免予編號登記範圍之內，系爭土
    地既未經向地政機關辦理所有權登記，其所有物返還請求權
    自有前述15年消滅時效之適用。查上訴人（即被告）辯稱彼
    等於66年間即占有使用系爭土地，為被上訴人所不爭執，則
    被上訴人自斯時起即得行使所有物返還請求權，惟其遲至86
    年6月2日始對上訴人提起本件訴訟，已逾15年上訴人等為時
    效消滅之抗辯，則被上訴人對於系爭土地之物上請求權自已
    罹於時效而消滅。從而被上訴人請求上訴人將所占用土地之
    地上物剷除後返還土地，即非正當，不應准許，其假執行之
    聲請亦失所依附，應併予駁回」，因而廢棄原審所為拆屋還
    地之判決，並判決駁回被上訴人在第一審之訴及假執行之聲
    請，而告確定之事實，有本院86年度訴字第183 號、台灣高
    等法院87年度上字第1245號民事判決各乙份在卷可按，並經
    本院調取前開卷宗核閱屬實。
三、從而，原告嗣於89年間雖就系爭土地另向地政機關辦理所有
    權登記，並於89年3 月24日完成登記在案，然原告於前案訴
    請返還之土地即當時尚未完成所有權登記之「宜蘭縣大同鄉
    林務局大甲溪事業區第四十林班地，如附圖所示編號Ａ面積
    0.2342公頃，編號Ｂ面積0.0804公頃，編號Ｃ面積0.3195公
    頃，編號Ｄ面積0.3117公頃，編號Ｅ面積0.0125公頃，編號
    Ｆ面積0.0013公頃，編號Ｇ面積0.0141公頃，編號Ｉ面積0.
    0201公頃，編號Ｊ面積0.0157公頃之土地」，與本件訴請返
    還之已完成所有權登記之宜蘭縣大同鄉○○段30、38地號如
    附圖所示編號Ａ面積0.2342公頃、編號Ｂ面積0.0804公頃、
    編號Ｃ面積0.3195公頃、編號Ｄ面積0.3117公頃、編號Ｅ面
    積0.0125公頃、編號Ｆ面積0.0013公頃、編號Ｇ面積0.0141
    公頃、編號Ｉ面積0.0201公頃、編號Ｊ面積0.0157公頃之土
    地，實為相同之土地，兩造當事人亦屬同一，並不因辦理所
    有權登記而變異其土地或當事人之同一性，是原告主張：「
    前案是未登記土地所有權人的身分來請求，本件是已登記土
    地所有權人來請求」，而非同一事件云云，顯不足為採。故
    原告對於系爭土地既於86年間業依所有權之法律關係提起返
    還無權占有土地等訴訟，並經判決駁回確定，兩造當事人均
    應受其既判力之拘束，不得以該法律關係為標的再行提起新
    訴訟。因此，原告就系爭土地依同一法律關係復提起本件之
    訴，顯違反訴訟法上「一事不再理」之原則，按之民事訴訟
    法253條規定，難認為合法，自應裁定駁回。
四、至原告雖於本件96年9月5日言詞辯論期日，當庭以口頭補充
    和表示其起訴時之訴之聲明，所主張（請求返還之土地）的
    位置和面積和前案是完全相同的，但是目前占用情形是否和
    前案完全相同仍須現場測量確認，因此陳明就聲明部分追加
    ：「就確切的占用範圍，仍須經測量才能夠確定」等文字，
    而就請求之土地範圍為訴之變更，但並未據繳納裁判費，亦
    未獲被告之同意，且嗣後原告業於96年9 月19日具狀陳明撤
    回本件訴訟之「全部起訴」（即應含原起訴及追加之訴），
    惟其原起訴部分，因被告已為本案之言詞辯論，且未獲其同
    意撤回而應續行審理（但原訴不合法定程式，仍應以裁定駁
    回）；追加之訴部分，則因被告不同意追加而未為本案之言
    詞辯論，依法無庸徵得被告之同意，已發生撤回之效力，而
    消滅訴訟之繫屬，已不在本件審理之範圍，附此敘明。
五、依民事訴訟法第249 第1項第7款、第95條、第78條裁定如主
    文。
中　　華　　民　　國　　96　　年　　10　　月　　23　　日
                  臺灣宜蘭地方法院民事庭
                      法　官　林翠華
正本與原本無異。
如對本裁定抗告須於裁定送達後10日內提出抗告狀 (須附繕本)
，並繳納抗告費新臺幣1,000元。
中　　華　　民　　國　　96　　年　　10　　月　　25　　日
                      書記官　陳旺誠
